【裁判字號】    99,簡上,461
【裁判日期】    991021
【裁判案由】    詐欺
【裁判全文】
臺灣板橋地方法院刑事判決             99年度簡上字第461號
上  訴  人  甲○○
即  被  告
選任辯護人  姜志俊律師
上列上訴人即被告因詐欺案件，不服本院中華民國99年3 月31日
99年度簡字第2615號第一審判決（聲請簡易判決處刑案號：99年
度偵字第3921號）提起上訴與移送併辦（99年度蒞字第19143 號
），本院管轄第二審之合議庭，判決如下：
    主  文
原判決撤銷。
甲○○幫助意圖為自己不法之所有，以詐術使人將本人之物交付
，處拘役肆拾日，如易科罰金，以新臺幣壹仟元折算壹日，緩刑
貳年。
    事  實
一、甲○○因見報紙刊登之人事廣告，而依其上指示撥打門號00
    00000000號行動電話持用人應徵公司會計助理一職，待該名
    真實姓名年籍不詳通話對象，自稱陳姐之成年女子告以須提
    供個人身分證、帳戶影本與提款卡時，其雖已預見如此一來
    將使個人帳戶之使用權限轉交對方支配，如遭進一步之不法
    利用，更可能因此幫助收受提款卡之陳姐甚其所屬詐欺集團
    便於從事財產犯罪與提領詐得款項，竟仍基於幫助詐欺取財
    之不確定故意，於民國98年11月27日10時許，照陳姐所述至
    位於臺北市○○○路與重慶北路口之統一超商園慶門市，將
    前已申請開立之臺北富邦商業銀行嘉義分行帳號0000000000
    00號（下稱富邦銀行帳戶）、第一商業銀行板橋分行帳號00
    000000000 號（下稱第一銀行帳戶）帳戶存摺影本連同提款
    卡，一併寄至指定處所即臺中市南屯區○○○路150 號以為
    交付，嗣再以前述行動電話門號告知陳姐提款卡相關密碼，
    容任該人與所屬詐欺集團其他成年成員得藉此作為詐欺取財
    之工具。嗣於詐欺集團成員取得該等帳戶後，隨即基於意圖
    為自己不法所有之詐欺取財犯意聯絡，先後分別為如下犯行
    ：
（一）於98年11月28日某時，推由成員之一訛稱係長春藤員工去
      電乙○，詐謂乙○原先之網路購物程序因作業錯誤，造成
      乙○帳戶可能會被一再扣款，故須重作變更以為調整，繼
      再教導乙○如何於ATM 自動櫃員機前進行操作以取消分期
      ，致乙○陷於錯誤而不疑有他，轉依指示於同日晚間某時
      ，將其中華郵政帳戶中之款項，匯出新臺幣（下同）29,9
      89元至甲○○上開富邦銀行帳戶之內，旋並遭上述詐欺集
      團成員將該等款項提領而出。
（二）於98年11月28日某時，推另一集團成員致電丁○○，詐稱
      丁○○先前完成之網路電腦零件購物交易出現問題，故須
      由丁○○再行前往ATM 自動櫃員機前重依指示進行操作，
      致丁○○陷於錯誤而信以為真，隨依指示於是日其後某時
      ，誤自其彰化商業銀行二林分行帳戶中，匯出兩筆金額各
      為29,185元及3 萬元之存款分至甲○○之第一銀行與富邦
      銀行帳戶內，繼於次日某時再誤將其父鄭翼全託其保管同
      分行帳戶內之29,185元匯至甲○○之第一銀行帳戶內，隨
      亦均遭詐欺集團成員將前開所匯款項提領而出。
（三）於98年11月29日0 時43分許，上述詐欺集團某名成員再與
      丙○○以電話取得聯繫，轉而冒用郵政總局人員向其表示
      為避免個資外洩，須由丙○○前往ATM 自動櫃員機前查看
      餘額，並提供甲○○富邦銀行帳戶，欲再行誘騙丙○○詐
      取款項，惟因丙○○早覺有異，於故匯1 元至上揭帳戶後
      立即報案，始由員警循線查得上情。
二、案經丙○○訴由宜蘭縣警察局礁溪分局報請臺灣嘉義地方法
    院檢察署檢察官呈請臺灣高等法院檢察署檢察長核轉，及丁○○、鄭翼全訴請臺灣板橋地方法院檢察署檢察官偵查後聲
    請簡易判決處刑及移送併辦。
    理  由
壹、程序事項：
一、按被告以外之人於審判外之陳述，經當事人於審判程序同意
    作為證據，法院審酌該言詞或書面陳述作成時之情況，認為
    適當者，亦得為證據，刑事訴訟法第159 條之5 第1 項定有
    明文。準此，本案以下所引各項供述證據，已經上訴人即被
    告甲○○與其辯護人於本院準備程序及審理時同意作為證據
    ，本院審酌該言詞或書面陳述作成時之情況，別無其他不可
    信之情事，故認適當應具證據能力，而可由本院採為認定犯
    罪事實之依據。
二、本案認定犯罪事實所引用之其他卷內所有卷證資料，並無證
    據證明係公務員違背法定程序所取得，被告與辯護人於本院
    審理終結前就卷內所有卷證資料之證據能力亦均表示無意見
    ，且卷內之文書證據，亦無刑事訴訟法第159 條之4 之顯有
    不可信之情況與不得作為證據之情形，是以該等證據自均有
    證據能力。
貳、實體事項：
一、訊據被告固坦承曾將開立之富邦銀行與第一銀行帳戶存摺影
    本與提款卡連同密碼交付告知他人使用，然矢口否認有何幫
    助詐欺之任何犯行，與辯護人均辯稱：被告係因求職之故始
    為該自稱陳姐之詐欺集團成員所騙，且因陳姐當時表示被告
    屆時負責之工作係代一所謂泰古有限公司收取款項，再憑匯
    入金額計算工資，被告始信其言提供帳戶提款卡等物及相關
    資料，從未想到對方係詐欺集團成員，且會將之持以為不法
    用途，如被告早知此點，更無可能再予配合，況本案既未有
    任何詐欺集團成員遭致逮捕，又豈能單讓無辜之被告一人頂
    罪，並對被告遽論以幫助之責，任意處罰被告，亦無可能防
    止詐欺案件之一再發生云云。
二、經查：
（一）被害人乙○、告訴人丁○○係因誤信詐欺集團成員如上訛
      詐所言，遂依該詐欺集團成員之指示於前揭時、地，陸續
      將如事實欄所載屬於自身，或告訴人鄭翼全之相關款項分
      別匯入被告之富邦銀行、第一銀行帳戶內，旋即並遭提領
      而出，告訴人丙○○則係因已發覺對方之詐騙手段，遂僅
      在匯款1 元後迅速報案，由員警緊接查獲本案等情，業據
      其等各於警詢與偵訊中指證綦詳，並有卷附自動櫃員機交
      易明細單、被告之前揭富邦銀行、第一銀行帳戶存摺提存
      明細、富邦銀行存摺對帳單、第一銀行99年6 月9 日一板
      橋字第00110 號、富邦銀行99年6 月28日北富銀嘉義字第
      0991000004號、中華郵政股份有限公司99年7 月26日儲字
      第0990091973號、彰化商業銀行二林分行99年7 月29日彰
      二林字第099000208 號函覆說明與資料等可供佐參，是以
      上被害人與告訴人等真曾遭詐欺集團成員施以詐騙，被害
      人乙○、告訴人丁○○更因誤信為真，而先後轉帳前揭金
      額之相關款項至被告富邦銀行、第一銀行帳戶內，及告訴
      人丙○○為使被告富邦銀行帳戶不致再遭利用，乃於匯款
      1 元後立刻通報警方將之凍結等情節事實自堪認定。被告
      與辯護人雖以詐欺主謀從未緝獲，迄今仍舊逍遙法外，獨
      以被告承受刑罰，無異屬另類幫助等詞置辯，惟詐欺集團
      之核心成員每因善於藏匿，且多將風險極高之諸如提款等
      工作交由其他成員負責而難遭查緝本屬周知之事，本案同
      因此項緣故而未能即時逮獲幕後正犯，然以上被害人與告
      訴人等曾分遭他人詐騙此節既如前述，且其所匯款項亦因
      轉入被告帳戶後隨遭他人提領而出，致受有不等財產損害
      此點亦屬事實，本案確存有詐騙犯罪之情既明，被告復未
      曾對被害人、告訴人等之所為前開指陳提過任何質疑，欲
      藉正犯身分不明企求解免己身責任，實有誤會，況於講究
      個人主義之現代，個案當中有無刑事責任得予論究，本即
      應以被告自身所為是否合於刑法可責之要件而斷，以他人
      亦有涉入，何以不予併作處置，積極逮獲訴究，無非強作
      牽扯，謀取不法平等之舉，難認有據。
（二）被告辯稱係為應徵公司會計助理之工作，方將提款卡與密
      碼交付自稱陳姐之人使用，而查此等陳詞，亦有被告與辯
      護人整理提出之報紙徵才廣告、被告行動電話通聯紀錄，
      及相關物件資料寄送憑據等得證其實，然依該紙訊息之登
      載內容，其除提供門號0000000000號行動電話外，另亦刊
      有0000000000號之聯繫電話，據被告所為自述，其本即擁
      有大專學歷，復曾出任企管會計之教學職務，理應具備相
      當智識，對02開頭電話原屬臺北縣、市與基隆之區碼此情
      ，被告自無諉稱不知之理，憑此認知，被告突聞陳姐表示
      須將提款卡等要求物件寄至與前開地域毫無關連之臺中市
      內，又何能毫無警覺，被告既為會計學門出身，復稱前曾
      應徵其他工作，參以前開卷附報紙版面中之其他徵才廣告
      ，屢有被告作成之圈選標示顯現其上，更足印證被告斯時
      確曾進行多方接觸，努力謀得適當工作，則其對陳姐全無
      任何會見安排，僅曾表示資料備妥以供其等所用即可之應
      徵方式，豈會不生違常感受，進而謹慎確認，被告始終不
      曾明白探知其所應徵，而為陳姐所稱之泰古有限公司登記
      業務究竟為何，徒憑陳姐所執公司會將款項匯入被告帳戶
      ，再依金額計算工資，此等與會計助理一般理解迥不相侔
      之工作內容簡易描述，即應允交付個人帳戶提款卡供作使
      用，謂此全屬常情反應，孰能置信，甚被告於偵訊時，亦
      在檢察官質以曾否預見對方是詐欺集團後，坦承發現存摺
      內有交易紀錄時，已懷疑自己被騙，益徵被告對當時詐欺
      集團藉蒐得帳戶以行騙款目的之慣用手法非屬陌生，基此
      ，被告在交付帳戶提款卡，及進而告以對應密碼之際，必
      更無對陳姐來歷不存戒心，內心質以代收公司款項何須使
      用自身帳戶之理。況現今金融帳戶開戶極為便利，若非有
      違法用途而欲刻意隱匿身分，亦無使用他人帳戶之必要；
      而一般公司行號至多僅會要求已聘請之員工開設金融帳戶
      以供匯入薪資之用，衡情斷無要求尚未受僱之應徵者開設
      金融帳戶或提供帳戶資料之必要；倘若應徵者已獲聘僱而
      須辦理薪資轉帳，亦僅須將金融帳戶之戶名、帳號提供雇
      主即可，豈有要求員工交付金融帳戶之提款卡，甚至提供
      提款密碼與雇主之理，而公司若有存取款項需求，自行申
      請開立特定帳戶同甚便利，何必轉求員工。是以被告在從
      未清楚確認應徵公司名稱所在是否存在，復不明瞭公司人
      員組成與業務為何，應徵方式更與一般正常流程顯然有別
      之情形下，即將其所申請開立具私密性、專屬性之上開帳
      戶提款卡及密碼等物件，用間接寄送方式交付他人手中，
      容任該人與其他不明人士取得支配將來使用上開帳戶之權
      限，要無由再行辯稱對該等人士將有機會憑其提供之富邦
      銀行、第一銀行帳戶為不法利用此節不存絲毫預見。遑論
      被告雖提出剪報資料為佐證，惟上開報紙剪報資料至多僅
      能證明被告確曾因見報紙刊登之應徵廣告而與對方聯絡，
      但雙方在電話中對話之內容究係應徵工作或係收購帳戶，
      並無法由報紙剪報內容獲得證明，輔以早於本案發生之前
      ，詐欺集團藉用求才名義向應徵者收取帳戶，而提供帳戶
      之人成為該詐欺集團犯罪之參與角色此等情形便已層出不
      窮，並為大眾傳播媒體廣為宣導，此除為本院職務上已知
      事項外，現仍得在網路上輕易查得當時之相關報導，犯罪
      集團為避免引起警方注意，不敢直接於報紙上刊登收購或
      租用帳戶之字樣，而改以應徵工作為幌，吸引見報者與之
      聯絡後，再告知欲用一定代價收購帳戶，既為先前迄今常
      見之收取帳戶手法，是以上開報紙剪報資料亦不足以作為
      被告有利之認定。遑論本案所欲確認者，本為被告提供個
      人帳戶之時，是否已預見將遭他人為詐欺取款所用，猶仍
      容任交付之不確定故意存在與否之問題，與其是否於本案
      中同受該集團所騙原屬二事，被告有無幫助詐欺故意，與
      其最初應徵工作之動機既無二律背反之關係，被告縱係受
      騙交付提款卡與密碼，亦非可直接斷言其絕無前揭主觀犯
      意之存在可能。
（三）按金融帳戶為個人之理財工具，而政府開放金融業申請設
      立後，金融機構大量增加，一般民眾皆可以存入最低開戶
      金額之方式自由申請開設金融帳戶，並無任何特殊之限制
      ，因此一般人申請存款帳戶極為容易且便利，且得同時在
      不同金融機構申請多數存款帳戶使用，並無使用他人帳戶
      之必要，此為一般日常生活所熟知之常識，故除非有特殊
      或違法之目的，並藉此躲避警方追緝，一般正常使用之存
      款帳戶，並無向他人借用、承租或購買帳戶存簿及提款卡
      之必要。又金融帳戶係個人資金流通之交易工具，事關帳
      戶申請人個人之財產權益，進出款項亦將影響其個人社會
      信用評價；而金融帳戶與提款卡、密碼結合，尤具專有性
      ，若落入不明人士掌控之中，更極易被利用為取贓之犯罪
      工具，是以金融帳戶具有強烈之屬人性及隱私性，應以本
      人使用為原則，衡諸常理，若非與本人有密切關係或特殊
      信賴關係，實無任意供他人使用之理，縱有交付個人帳戶
      供他人使用之特殊情形，亦必會先行瞭解他人使用帳戶之
      目的始行提供，並儘速要求返還。再詐欺集團經常以收購
      方式大量取得他人之存款帳戶，亦常以應徵工作、質押借
      款、辦理貸款為由，誘使他人提供金融機構之存款帳戶，
      以隱匿其財產犯罪之不法行徑，規避執法人員之查緝，並
      掩飾、確保因自己犯罪所得之財物，類此在社會上層出不
      窮之案件，亦經坊間書報雜誌、影音媒體多所報導及再三
      披露而為眾所周知之情事一如前載，是以避免此等專屬性
      甚高之物品被不明人士利用為犯罪工具，亦為一般生活所
      應有之認識。查被告並非年幼無知或與世隔絕而無基本常
      識之人，對前情要難辯稱無知，基於此等個人經驗及主觀
      想像，竟仍將其所有具私密性、專屬性之上開帳戶提款卡
      及密碼交付素未謀面，舉措可疑之不明人士，而容任該人
      與所屬詐欺集團成員對外得以上開帳戶之名義無條件加以
      使用，足認被告在主觀上已預見提供帳戶之行為可能幫助
      他人犯詐欺取財罪，仍不違反其本意而執意為之，惟尚無
      證據證明被告係以詐欺取財之犯意參與詐欺取財犯罪，應
      認被告有幫助詐欺取財之不確定故意。至被告於本案曾否
      獲取利益，及其後被告雖曾自行向銀行辦理掛失，而有富
      邦銀行99年6 月3 日北富銀嘉字第035 號、第一銀行99年
      6 月3 日一板橋字第00105 號函載內容得憑，惟此或與其
      幫助犯意之以上認定不具關連，或充其量僅為被告在意識
      到原有顧慮竟已成真之情形下，不得不採取之自保措施，
      實難逕予援用，回溯反推為被告對上開犯行並不知情之認
      定所憑。
（四）行為人是否得論以刑法罪名，本須參照構成要件逐一審酌
      ，以幫助詐欺為例，必會分就被告是否存有可資評價為對
      正犯實行詐欺所犯提供助力之參與行為，及其主觀至少有
      無預見一事予以判斷，繼藉如前之經驗及論理法則反覆佐
      參，用以論定相關事實，並完成法律適用，缺一未可，亦
      非得淪於純粹之情緒演繹，謂被害人若得更加提防，當能
      免於受騙，故其對犯行順遂而言亦屬幫助角色，誤用前揭
      邏輯論法，混淆因果歸責之原有定義，況以本案情節為例
      ，被害人與告訴人多係因先前確有進行網路購物相關動作
      ，未知何故資料遭他人得悉利用，因而掉入所設陷阱，詐
      欺集團藉確曾存在之交易行為，用以掩飾施詐所為，毋寧
      更得免除被害人等之心中防備，相較被告應徵當下已經顯
      現之諸般可疑，命被害人等承擔受騙責任於理自更欠通。
      偵審機關對於集團式詐欺犯罪之偵辦訴究，常受限於多方
      因素無法完全突破，犯罪者每能透過各式管道收受帳戶，
      以為匯取轉存所得款項之有利工具，免使己身直接暴露，
      增添落網風險，總為其中關鍵之一，法院判決與傳媒宣導
      一再提醒勿將帳戶交由他人使用，無非係以根絕此弊為主
      要目的，被告既非自外於社會，亦必曾生此等警覺，犯罪
      核心始終未遭緝獲固顯其中仍有努力空間，司法作為就此
      是否失職亦非無討論餘地，惟若未能針對可得特定之相關
      共犯，藉相關程序施以妥適制裁，在不斷宣示如斯立場，
      猶仍難堵眾人不思謹慎，輕易交付帳戶提款卡等物之今日
      ，又怎能遏止此風。
（五）綜上所言，本案事證明確，被告幫助詐欺取財之犯行已堪
      認定，應依法論科。
三、按刑法上之幫助犯，係指以幫助之意思，對於正犯資以助力
    ，而未參與實行犯罪之行為，且以正犯已經犯罪為構成要件
    ，最高法院49年臺上字第77號、60年臺上字第2159號判例意
    旨及75年度臺上字第1509號、88年度臺上字第1270號判決意
    旨均可資參照。經查，被告交付其所有富邦銀行、第一銀行
    帳戶之提款卡及密碼等物供他人使用，有幫助詐欺取財之不
    確定故意，業如上述；且收受上開帳戶之陳姐等不明成年人
    士利用該帳戶向被害人乙○、告訴人丁○○、丙○○詐騙財
    物後，以該帳戶為被害人乙○，告訴人丁○○自身與其另用
    告訴人鄭翼全帳戶匯入之款項取出，及在向告訴人丙○○施
    詐之間所用工具，使其等得於實行詐欺取財中，完全隱匿真
    實身分，掩飾一切使員警難再查緝，是以被告提供帳戶之行
    為係對不明人士實行詐欺取財犯行資以助力，而參與詐欺取
    財罪構成要件以外之行為。核被告所為，係犯刑法第30條第
    1 項前段、第339 條第1 項之幫助詐欺取財既遂罪，與同法
    第339 條第3 項、第1 項之幫助詐欺取財未遂罪。詐欺集團
    利用被告帳戶分別詐騙以上被害人與告訴人等，其中因告訴
    人丙○○提前察覺，而未陷於錯誤，故被告就此幫助行為所
    提供予正犯之助益自僅止於未遂階段，此與被害人乙○、告
    訴人丁○○、鄭翼全財物確因匯入被告帳戶受有損害，而得
    論以既遂部分，為想像競合犯，應依刑法第55條規定從一重
    之幫助詐欺取財既遂罪處斷，另被告為幫助犯，爰依刑法第
    30條第2 項規定按正犯之刑減輕之。查被告於警詢中便一再
    自承其係同時交付富邦銀行與第一銀行之前述帳戶與提款卡
    ，是其僅曾為一幫助行為此點當堪確認，檢察官就屬同一案
    件之裁判上一罪其他關於被害人乙○、告訴人丁○○、鄭翼
    全遭騙事實部分，再函請移送本院併辦，本院自須併予論究
    ，附此陳明。
四、本案經原審詳查後，以被告罪證明確，予以論罪科刑，固非
    無見，而被告提起上訴否認犯罪所執之詞，亦非有理；然原
    審未及斟酌前開檢察官嗣後所為移請併辦部分之相關事實，
    尚有所失而存不當，當應由本院管轄之第二審合議庭將原判
    決撤銷改判。爰審酌被告提供個人金融帳戶轉供詐欺集團不
    法使用，助長他人犯罪，增加被害人與告訴人等尋求救濟及
    治安機關查緝犯罪之困難，危害被害人等財產安全及社會治
    安，及犯罪後否認犯行，態度非屬良好，行為難認可採，但
    另考量被告未實際參與詐欺取財行為，責難性較小等一切情
    狀，量處如主文所示之刑，併諭知易科罰金之折算標準，以
    示懲儆。
五、司法判決旨在揭櫫法律之當為立場，別無其他逾此目的，秉
    其法則論斷罪刑有無，被告所執本案抗辯雖無理由，惟本院
    亦能見其言語間之隱含悔意，並冀能在法律允准之合理範圍
    內，安排適當處遇，於情理法間，求得平衡，務使被告之可
    能前程免遭斲傷，是查，被告前未曾因故意犯罪受有期徒刑
    以上刑之宣告，此觀諸卷附臺灣高等法院被告前案紀錄表即
    明，於本案中僅係因未予深思考量，致遭詐欺集團取得帳戶
    使用，而終罹刑典，雖其於犯罪後未能逕予坦承犯行，然亦
    念及被告原非詐欺集團核心成員，所負刑責雖無可解免，但
    其應係在詐欺集團多般要求下，始將帳戶提款卡與密碼交出
    由他人使用，本院審酌被告既已歷經此次偵審程序與論處罪
    刑之教訓，當應已知完全警惕而無再犯之虞，將來若遇相類
    情事必可更加謹慎審度，故認前述對其所宣告之刑，以暫不
    執行為適當，爰依刑法第74條第1 項第1 款之規定，併予宣
    告緩刑2 年，以啟自新，並觀其後效。
據上論斷，應依刑事訴訟法第455 條之1 第1 項、第3 項、第36
9 條第1 項前段、第364 條、第299 條第1 項前段，刑法第30條
第1 項前段、第2 項、第339 條第1 項、第3 項、第55條、第41
條第1 項前段、第74條第1 項第1 款，刑法施行法第1 條之1 第
1 項、第2 項前段，判決如主文。
本案經檢察官黃嘉妮到庭執行職務。
中    華    民    國    99    年    10    月    21    日
                  刑事第五庭審判長  法  官  胡堅勤
                                    法  官  高增泓
                                    法  官  盧軍傑
上列正本證明與原本無異。
不得上訴。
                                    書記官  周玉茹
中    華    民    國    99    年    10    月    21    日
附錄本案論罪科刑法條全文：
刑法第339條
意圖為自己或第三人不法之所有，以詐術使人將本人或第三人之
物交付者，處5 年以下有期徒刑、拘役或科或併科1 千元以下罰
金。
以前項方法得財產上不法之利益或使第三人得之者，亦同。
前2 項之未遂犯罰之。

司法院資訊處製作；財團法人民間司法改革基金會備份。
